【裁判字號】    88,上更(一),477
【裁判日期】    890314
【裁判案由】    撤銷股東會決議
【裁判全文】
臺灣高等法院民事判決                          八十八年度上更(一)字第四七七號
    上  訴  人  金稻埕證券股份有限公司
    法定代理人  陳葉淑宜
    訴訟代理人  沈慧雅律師
    被 上訴 人  甲○○          住台北市北投區○○○路○段一八０巷十號一樓
    訴訟代理人  高燈能        .
右當事人間請求撤銷股東會決議事件，上訴人對於中華民國八十七年三月十二日臺灣
士林地方法院八十六年度訴字第一二○九號第一審判決提起上訴，經最高法院第一次
發回更審，本院判決如左：
    主      文
原判決廢棄。
被上訴人在第一審之訴駁回。
第一、二審及發回前第三審訴訟費用由被上訴人負擔。
    事      實
甲、上訴人方面：
一、聲明：求為判決如主文所示。
二、陳述：除與歷審判決記載者相同者予以引用外，補稱略以：
(一)、按該次臨時股東會，無論係大股東或小股東，委由非股東出席者甚多，上訴人
      何需拒絕持股一萬股而不具影響力之被上訴人出席股東臨時會？
(二)、出席證原僅供報到之股東或其代理人於會場內識別之用，出席證本身並不具任
      何法律上之效力。故凡持有開會通知書之股東或持委託書之代理人均得出席與
      會，並不以因有無配掛出席證而生股東身分歧異之效果。
(三)、證人陳奇勳固為上訴人之受僱人，但其證人之身分具有不可代替性，其證言非
      虛，非不可採信。
(四)、該次股東臨時會出席簽到簿，即為上訴人允許非股東代理出席之證據，上訴人
      就民國八十六年十一月二十一日股東臨時會之召集、開會，無論程序或表決方
      法乃至開會過程，尚無違背法令之處。
三、證據：除引用歷審立證方法外，補提覆經濟部函、股東臨時會簽到簿為證，並聲
    請訊問證人陳奇勳。
乙、被上訴人方面：
一、聲明：求為判決：
(一)、上訴駁回。
(二)、第二審及發回前第三審訴訟費用由上訴人負擔。
二、陳述：除與歷審判決記載相同者予以引用外，補稱略以：
    被上訴人依公司法第一百七十七條規定、上訴人公司章程第十三條規定及八十六
    年度第一次股東臨時會出席通知書，委任訴外人林盈達代理出席。詎料林盈達於
    八十六年十一月十四日下午持身分證及上訴人印製並蓋妥原留存公司印鑑之委託
    書，向上訴人申請核發「出席證」，上訴人竟以受委託人非公司股東為由，拒發
    出席證，致代理人無法參加八十六年十一月二十一日之股東臨時會，是被上訴人
    權益已受侵害，上訴人違反公司法關於股東會召集程序之規定，被上訴人自得依
    公司法第一百八十九條之規定，訴請法院撤銷上訴人公司該次股東會之決議。
三、證據：除引用歷審立證方法外，補提召開股東會函、出席通知書、出席證、核發
    出席證流程圖、經濟部函、國人入出境日期證明書為證，並聲請訊問證人林盈達
    。
    理      由
一、本件被上訴人主張：被上訴人委任訴外人林盈達代理出席上訴人八十六年十一月
    二十一日第一次股東臨時會，詎料林盈達於八十六年十一月十四日下午持身分證
    及上訴人印製之委託書，擬向上訴人申領出席證，上訴人竟以受任人非公司股東
    為由，拒發出席證，致被上訴人委任之代理人無法參加該次股東臨時會，侵害被
    上訴人之股東權益，爰依公司法第一百八十九條規定提起本訴，求為撤銷上訴人
    上開股東臨時會議決議之判決。
二、上訴人則以：八十六年十一月十四日下午雖有自稱林盈達者持公司印製之委託書
    ，至上訴人處欲辦理代理被上訴人出席股東臨時會事宜，惟因自稱林盈達者迄未
    提供身分證明，上訴人之股務人員乃告以補正身分證明後方可核發，嗣該名林盈
    達者即未再前來，上訴人並無以代理人須股東資格為由拒發出席證，被上訴人受
    合法之開會通知，既故意不出席該次股東臨時會，復未合法委託他人出席，則對
    於該次股東臨時會召集程序或決議方法自不得提起撤銷之訴等語，資為抗辯。
三、查被上訴人主張其為上訴人股東，八十六年十一月二十一日未出席上訴人召開之
    八十六年第一次股東臨時會等事實，為上訴人所不爭執，並有被上訴人提出之股
    東會出席通知書及八十六年股東臨時會議事錄在卷可稽 (見原審卷第七至一一頁
    ) ，固堪信為真正。惟查：
(一)、當事人主張有利於己之事實者，就其事實有舉證之責任，民事訴訟法第二百七
      十七條前段定有明文。本件被上訴人主張其委任訴外人林盈達於八十六年十一
      月十四日下午持身分證及上訴人印製之委託書，擬向上訴人申領出席證，上訴
      人以受任人林盈達非公司股東為由，拒發出席證，致其委任之代理人林盈達無
      法參加該次股東臨時會等情。雖證人林盈達於原審證稱：「八十六年十一月十
      四日下午二點左右，我到延平北路二段九六號四樓被告公司  (即上訴人)，辦
      公室前面，有個電視牆，我就說要找陳奇勳先生，小姐引見，我到陳奇勳辦公
      室見到陳先生，我告訴陳先生來意，要辦理代理出席股東會議之出席證，當時
      我拿蓋妥甲○○先生（即被上訴人）印鑑之委託書給他，請他發出席證，然後
      陳先生接到之後，就到另一個辦公室去，我坐在那邊等，等了十五、二十分鐘
      ，陳先生才出來問我是否股東，我說不是。然後他說我不是股東，不能出席，
      就把委託書還給我，一起與我走出辦公室門，我當時對他這說法有所質疑。他
      告訴我說，他有請教過二位律師顧問，說不可以」、於本院證稱：「當天大約
      是下午二點多，我到上訴人公司，是找一位陳奇勳先生接洽，因為我不認識他
      ，是一位小姐引見的，我對他說要辦出席股東會的代理，他接過我的單子問我
      是否公司的股東，我說不是，他說如果不是的話就不可以代理，然後把單子還
      給我。當場我即質疑其他公司可以代理，為什麼他們不行，是不是公司法改了
      ，他說他已經請教過他們公司的法律顧問說不可以，我就回家了。事後有告訴
      甲○○，不記得何時告訴他，是在開股東會之前告訴他的，沒有超過開會的時
      間，我知道有開會的期限。陳奇勳先生沒有要我出示身分證明，我是開車的，
      平常駕照、身分證都放在身上」各等語 (見原審卷第四六頁及本院卷第四九、
      五○頁) 。然證人陳奇勳於原審證稱：「八十六年十一月十四日下午，我在公
      司處理事情，小姐跑進來告訴我，說有位自稱林盈達的人要代理甲○○股東出
      席，因為這次股東會是三年一度的董監事改選，公司為求慎重，大會祕書處要
      製作親自出席與委託出席的正確人數，所以請這位自稱林盈達的先生出示身分
      證明，但這位林盈達先生沒有辦法出示當時是請自稱為林盈達先生者帶身分證
      明，所以請他帶身分證明再來辦理股東出席股東會的委託，我沒有拿自稱林盈
      達的人任何文件，我沒有告訴自稱林盈達的人說不是股東不可以代理出席，我
      與自稱林盈達的人交談大約十至十五分鐘，就送林先生到電梯門口」、於本院
      證稱：「甲○○與其父高燈能提出很多件關於我們公司的股東會議召集程序官
      司，因此我們在處理股東會時非常小心，十月十四日當天有一位自稱姓林的先
      生要領甲○○的出席證，我問他是不是股東，他說不是股東就不能代領嗎？我
      再問他有無身分證明，他說一定要身分證明嗎？我說按規定一定要，他一直沒
      有提出身分證明，所以我沒有讓他領，請他改天再過來領，後來他就走了，我
      還送他到電梯口，我一直有在注意他是否過來領取，都沒看見他再過來。他帶
      了甲○○的委託書，但我們仍須他的身分證明。林盈達於八十六年十月十四日
      到公司時有帶一張甲○○的委託書，上面蓋甲○○的印章，我們核對以後，甲
      ○○是我們的股東沒錯，然後我們要林先生出示身分證明，林先生問為什麼要
      身分證明，並說別家公司都不必。我們跟他解釋要詳細填寫委託出席的統計表
      ，所以要他的身分證明，他不願意，而且爭執好久，他是要領代理甲○○出席
      股東會的出席證，沒有告訴林盈達先生不是股東，不可以代理出席」各等語(
      見原審卷第四七、四八頁) 。林盈達之前開證詞，並未證明曾出示身分證明，
      則上訴人之職員陳奇勳拒絕核發林盈達代理被上訴人出席該次股東臨時會之出
      席證，並無不合。且證人林盈達縱係領有駕照之人，並於八十六年十一月十四
      日親自駕車至上訴人公司洽辦代理被上訴人出席股東臨時會事宜，亦不足以證
      明林盈達欲領取代理被上訴人出席股東臨時會之出席證時確曾出示身分證明文
      件供辨識。此外，並無其他證據足資佐證上訴人之職員陳奇勳確曾以林盈達非
      公司股東為由而拒發代理出席股東臨時會之出席證，是以被上訴人之此一主張
      ，即屬無稽。
(二)、次按「公司法第一百七十七條第一項所定『股東得於每次股東會出具公司印發
      之委託書，載明授權範圍，委託代理人出席股東會』，惟查該條項之規定乃為
      便利股東委託他人出席而設，並非強制規定，公司雖未印發，股東仍可自行書
      寫此項委託書，委託他人代理出席，公司未印發委託書，並非股東會之召集程
      序有何違反法令，不得據為訴請撤銷決議之理由。」最高法院六十五年台上字
      第一四一○號判例意旨足資參照。又股東臨時會之召集，應於十日前通知各股
      東，對於持有無記名股票者，應於十五日前公告之；通知及公告，應載明召集
      事由；前項召集事由，得列臨時動議，但關於改選董事、監察人、變更章程或
      公司解散或合併之事項，應在事由中列舉，不得以臨時動議提出，公司法第一
      百七十二條第二、三、四項定有明文。是以上訴人召開該次股東臨時會雖寄發
      委託書予股東，俾股東得以填載該印製之委託書委託他人出席股東臨時會，惟
      此僅係上訴人方便股東之舉措，並非強制規定，股東縱未持有上訴人印製之委
      託書，亦非不可自行書寫委託書委託他人出席股東臨時會。經查本件被上訴人
      之父即其訴訟代理人高燈能於本院言詞辯論時陳稱：「我是被上訴人的父親，
      也是金稻埕證券公司的股東，開會時我有參加，我兒子正好出國，所以不能到
      場」等語，有言詞辯論筆錄可按  (見本院卷第六一頁)。而證人林盈達向上訴
      人請領代理被上訴人出席股東臨時會之出席證被拒後，既已於股東臨時會召開
      前夕轉知被上訴人，已如前述，則上訴人於該次股東臨時會召開期間，倘因出
      國而無法親自參加，並非不可以上訴人公司印製之委託書或自行書寫之委託書
      委託其父出席，是其未參加該次股東臨時會，顯係可歸責於自己之事由所致，
      難謂該次股東臨時會之召集程序有何瑕疵。且依被上訴人所提出之股東會出席
      通知書及上訴人公司八十六年股東臨時會議事錄觀之，該次股東臨時會之召集
      程序，亦無違反法令或公司章程可言。次按公司法第一百八十九條所謂決議方
      法之違反，係指非股東參與決議、特別利害關係人加入表決或出席股東不足法
      定之定額等對決議結果有影響之情形而言。本件股東臨時會之召集，係由有召
      集權人所為，並於十日前通知各股東，且載明召集事由為董、監事選舉、修改
      公司章程，增設分公司，並作成決議，而其出席股東及決議股東臨時會之股份
      ，並無違反法令或章程，有被上訴人所提出之股東會出席通知書及八十六年股
      東臨時會議事錄在卷可考  (見原審卷第七至一一頁)。揆諸前開說明，本件股
      東臨時會之召集程序或決議方法並無違反法令或章程情事，上訴人辯稱該次股
      東臨時會召集程序及決議方法並無違背法令或章程等語，即屬可信。
四、綜上所述，被上訴人提起本件撤銷之訴，即非正當，不應准許。原審失察，而為
    上訴人敗訴判決，自有未洽，上訴意旨指摘原判決不當，求予廢棄改判，為有理
    由，應由本院將原判決廢棄改判。又本件事證已臻明確，兩造其餘攻擊、防禦方
    法經審酌後，認與判決結果不生影響，爰無逐一論述之必要，附此敘明。
據上論結，本件上訴為有理由，依民事訴訟法第四百五十條、第七十八條，判決如主
文。
中      華      民      國    八十九    年      三      月     十四     日
                                民事第八庭
                                    審判長法  官  鄭  三  源
                                          法  官  郭  松  濤
                                          法  官  黃  豐  澤
右正本係照原本作成。
如不服本判決，應於收受送達後二十日內向本院提出上訴書狀，其未表明上訴理由者
，並應於提出上訴後二十日內向本院補提理由書狀（均須按他造當事人之人數附繕本
），上訴時應提出委任律師或具有律師資格之人之委任狀，委任有律師資格者，另應
附具律師及格證書及釋明委任人與受任人有民事訴訟法第四百六十六條之一第一項但
書或第二項（詳附註）所定關係之釋明文書影本。
中      華      民      國    八十九    年      三      月     十五     日
                                          書記官  高  柑  柏
附錄：本案論罪科刑法條全文
民事訴訟法第四百六十六條之一：
對於第二審判決上訴，上訴人應委任律師為訴訟代理人，但上訴人或其法定代理人具
有律師資格者，不在此限。
上訴人之配偶、三親等內之血親、二親等內之姻親，或上訴人為法人、中央或地方機
關時，其所屬專任人員具有律師資格其經法院認為適當者，亦得為第三審訴訟代理人
。
第一項但書及第二項情形，應於提起上訴或委任釋明之。
上訴人未依第一項、第二項規定委任訴訟代理人，或雖依第二項委任，法院認為不適
當者，第二審法院應定其先命補正。逾期未補正亦未依第四百六十六條之二為聲請者
，第二審法院應以上訴不合法裁定駁回之。


司法院資訊處製作；財團法人民間司法改革基金會備份。
